最高法院刑事判決　　　　　　九十六年度台上字第七○二一號
上　 訴　 人　台灣高等法院台中分院檢察署檢察官
上訴人即被告　辛○○
　　　　　　　　　　　533巷40號（
選 任辯護 人　蔡瑞煙律師
上　 訴　 人　己○○
 （被　告）
　　　　　　　　　　　173巷2弄41號
　　　　　　　　　　　（
　　　　　　　甲○○
　　　　　　　　　　　39巷10號（
　　　　　　　丙○○
　　　　　　　　　　　豐巷39號
　　　　　　　丁○○
　　　　　　　　　　　樓之10
上　列一　人
選 任辯護 人　宋永祥律師
　　　　　　　盧昱成律師
上　 訴　 人　乙○○　男民國○○年○月○日生
 （被　告）　　　　　 身分證統一編號：Ｚ000000000
　　　　　　　　　　　住台灣省台中縣大里市○○里○○路○段
　　　　　　　　　　　196巷68號（在押）
選 任辯護 人　郭賢傳律師
上　 訴　 人　戊○○　男民國○○年○月○○日生
 （被　告） 　　　　　身分證統一編號：Ｚ000000000
　　　　　　　　　　　住台灣省台中縣梧棲鎮○○路○段568號
　　　　　　　　　　　居台灣省台中市南屯區○○○街8號
選 任辯護 人　劉嘉堯律師
被　　　　告　庚○○　男民國○○年○月○日生
　　　　　　　　　　　身分證統一編號：Ｚ000000000
　　　　　　　　　　　住台灣省台中縣清水鎮○○路142號
上列上訴人等因被告等殺人等罪案件，不服台灣高等法院台中分
院中華民國九十六年八月十五日第二審判決（九十六年度上重訴
字第二八號，起訴案號：台灣台中地方法院檢察署九十五年度偵
字第一六六三九、二○四八七、二○九○七、二六六五九號），
提起上訴，本院判決如下：
    主  文
原判決關於乙○○共同殺人及辛○○、己○○、甲○○、丁○○
、丙○○、庚○○部分均撤銷，發回台灣高等法院台中分院。
其他上訴駁回。
    理  由
一、發回（即乙○○共同殺人及辛○○、己○○、甲○○、丁○
    ○、丙○○、庚○○）部分：
本件原判決經審理結果，認為上訴人即被告辛○○、上訴人己○
○、甲○○與乙○○共同殺人部分及上訴人丁○○、丙○○二人
寄藏手槍犯行均罪證明確，因認第一審判決經比較刑法新舊規定
後，依想像競合犯、行為時即修正前刑法牽連犯規定，從一重皆
論處辛○○、己○○、甲○○、乙○○共同殺人罪刑（辛○○、
己○○、甲○○均處無期徒刑，乙○○處有期徒刑十五年，薛某
另犯未經許可，持有可發射子彈具殺傷力改造手槍，經原審依數
罪併罰之例，論處其罪刑部分，因不合法律上程式，經判決駁回
其上訴，詳見後述理由二），另均論處丁○○、丙○○二人寄藏
手槍罪刑，為無不合，予以維持，駁回檢察官就辛○○部分及辛
○○、己○○、甲○○、乙○○、丁○○、丙○○在第二審之上
訴。並以被告庚○○被訴牽連犯共同殺人及未經許可持有制式槍
彈、未經許可持有可發射子彈具殺傷力改造手槍、子彈罪嫌，其
犯罪俱屬不能證明，因而維持第一審諭知庚○○無罪之判決，駁
回檢察官就該部分之第二審上訴。固均非無見。
惟查：(一)、原判決於理由內先係以被告以外之人於司法警察（官
）調查中所為之陳述，依刑事訴訟法第一百五十九條第一項規定
，屬傳聞證據，原則上無證據能力，而該陳述如與審判中不符時
，其先前之陳述具有較可信之特別情況，且為證明犯罪事實存否
所必要者，依同法第一百五十九條之二規定，固例外認為有證據
能力；倘該陳述與審判中相符時，因其不符刑事訴訟法第一百五
十九條之二有關傳聞例外規定，即不得作為認定犯罪事實之證據
，此時，當以證人審判中陳述作為證據。乃說明證人即原審共同
被告己○○、甲○○、乙○○、丁○○於警詢之陳述，與渠等審
判中（應係指第一審審判而言）相符，應以渠等審判中之陳述作
為證據，所為警詢之陳述應無證據能力。然其判決理由嗣於論述
辛○○、己○○、甲○○、乙○○共同殺人及未經許可，持有槍
彈暨丙○○未經許可，寄藏槍彈犯行之認定依據時，則援引甲○
○、乙○○二人警詢之審判外陳述，資為渠等犯罪論據之一（見
原判決第二十六頁、第三十七頁），致關於採證所為論敘前後不
一，而有判決理由前後矛盾及採證違背證據法則之違誤。(二)、原
判決事實認定己○○、甲○○為取得適合下手槍殺蔡佳璋之槍枝
、子彈，於民國九十五年四月下旬、五月上旬之間，至台中市○
○路「稻草人檳榔攤」尋覓取得槍、彈來源之管道，渠等得知之
潘信義（已判處罪刑確定）有取得槍、彈來源途徑，並經其應允
後，得知潘某不詳姓名，綽號「阿忠」之友人有槍、彈來源，乃
於二、三日後，經潘某電話告知甲○○：其友人處有手槍，一把
代價為新台幣（下同）二十六萬元等語。甲○○旋即將此回報己
○○，己○○再以電話告知辛○○。經辛○○同意以該價格買受
槍枝及所附子彈後，即於二、三日後，將「二十六萬元」現金交
付己○○，轉交由甲○○保管，並出面向「阿忠」購得仿BERETT
A廠九二FS 型半自動手槍製造，換裝土造金屬槍管之可發射子彈
具有殺傷力改造手槍一把及具有殺傷力之口徑九mm手槍子彈數顆
等情。然其理由內引用己○○於偵查中結證之供詞，則稱作案槍
枝係甲○○找「阿忠」買的，伊不清楚「阿忠」本名，買槍當時
，伊在文心路靠近大雅路的地方等候，時間係九十五年五月份，
由甲○○向「阿忠」拿槍，錢由甲○○交予「阿忠」，該次購槍
價格係「二十八萬元」。伊係九十五年五月份，在台中市○○路
檳榔攤前與潘信義碰面，伊問潘某有沒有辦法買到槍，其表示要
問看看，之後約一個禮拜，潘某說價格是「二十八萬元」等語（
見原判決第十八、十九頁）。是原判決該部分事實關於購買具殺
傷力改造槍彈價格之認定，要與所引證據不相符合，而有判決理
由矛盾之違法。(三)、刑事訴訟法第一百五十九條之五第一項「被
告以外之人於審判外之陳述，雖不符前四條之規定，而經當事人
於審判程序同意作為證據，法院審酌該言詞陳述或書面陳述作成
時之情況，認為適當者，亦得為證據」之規定，係以被告以外之
人於審判外之陳述，雖不符合同法第一百五十九條之一至第一百
五十九條之四有關傳聞法則例外規定之情形，然既經當事人同意
，且「法院經審酌該陳述作成時之情況，認為適當」時，亦例外
認其應具證據能力。此於同條第二項規定當事人、代理人或辯護
人於法院調查證據時，知有第一百五十九條第一項不得為證據，
而未於言詞辯論終結前聲明異議，乃擬制視為當事人已有該同意
之情形者，亦同。原判決於理由內係以除辛○○之選任辯護人外
，原審其餘共同被告及檢察官均未就卷內證據資料之證據能力有
所爭執，且迄原審言詞辯論終結前，均未主張有刑事訴訟法第一
百五十九條第一項不得為證據之情形，乃認除辛○○以外，其餘
共同被告均已同意卷內證據得作為證據，且經審酌後，「認無不
適當」情形，遂依上開規定，認其卷內證據，均有證據能力。然
此所稱法院審酌認為適當者，其「適當性」與否，法院自應依該
審判外之言詞或書面作成時之外部情況，例如是否具備任意性、
合法性等情加以觀察，綜合判斷。原判決對於卷內原無證據能力
之審判外言詞或書面陳述，既未就其作成時之情況，說明其如何
「係為適當」，而僅以其「並無不適當」情形一語，遽認為應有
證據能力。則所為論述即與上開傳聞證據例外之規定不符，且有
判決理由不備之違誤。(四)、原判決理由係以扣案之000000
0000號、0000000000號及0000000000
號行動電話使用之 SIM卡各一張，固係供辛○○、己○○、甲○
○與乙○○互相聯繫殺人犯罪使用之物，因各該 SIM卡係發卡電
信公司所有之物，非辛○○等人所有，核與沒收要件不合，乃認
不應宣告沒收。然行動電話服務須以晶片卡（即 SIM卡）為使用
介面，通常電信公司於出租行動電話門號予消費者使用同時，即
附帶提供晶片卡，故電信公司接受消費者申辦門號，將該門號開
通上線時，所提供晶片卡之所有權究移歸消費者所有？抑或仍保
留屬電信公司所有？似應視雙方簽訂服務契約之內容而定。原審
對之未遑查明，乃逕認該行動電話晶片卡係電信公司所有，已嫌
速斷。(五)、原審於判決理由內係以丙○○寄藏制式手槍、可發射
子彈具有殺傷力改造手槍部分，已經渠於第一審偵審中坦承不諱
，乃執為渠犯罪論據之一。但丙○○自始於警詢即否認有寄藏手
槍之犯罪故意，觀諸渠於九十五年七月二十八日查獲當日，檢察
官偵訊時辯稱乙○○係趁伊在住處一樓工作時，上二樓將該二把
手槍藏放在天花板上，隔天才打電話告知有東西放在伊住處，伊
不知薛某所寄放何物，迨這星期二（按即同年月二十五日）伊打
開天花板，才發現該二把手槍置於紙袋內，當時伊曾打薛某行動
電話，要其取回，但已打不通等語，已否認渠主觀上有明知為手
槍，而仍允受，代為隱藏之犯罪意思，即渠嗣於第一審法官為訊
問時，復為相同意旨之辯解（見警卷第二一九頁背面、一六六三
九號偵(一)卷第一八八頁、一審卷第一宗第八十六頁）。是原判決
理由以丙○○於第一審偵審中已坦承寄藏手槍犯行，要與卷證不
符，而有證據上理由矛盾之違失。且共同被告乙○○於警詢及偵
審中以證人身分到庭結證，亦為相同意旨之供證（見警卷第五十
五頁、一六六三九號偵(一)卷第二六三頁、原審卷(二)第五十二頁背
面至第五十五頁）。此係對丙○○有利之證據，原判決未說明不
採之理由，尚嫌理由不備。(六)、原判決理由關於丁○○寄藏槍、
彈部分，係依憑渠偵查中之供述及原審共同被告己○○於偵查暨
第一審審理時具結之證詞，資為認定蔣女確有該部分犯行之論據
。然依己○○於偵查及第一審審理時之供證，係指辛○○曾將作
案手槍、子彈攜往丁○○租屋處，以及嗣後劉某在該處將該槍、
彈交伊等情，並未能證明蔣女對於辛○○將作案槍、彈攜往其租
屋處時，在場知情，並有允受代為藏放情事。而蔣女於偵查中供
稱九十五年五月間，在台中市○○路○段四二○號七樓之九伊租
屋處，有看辛○○拿一把槍放在房間更衣室內，伊就要劉某帶走
，伊有看見劉某拿走。又稱伊發現辛○○將手槍放在伊租屋處衣
櫃內時，劉某說已經放了三、四天，伊要其馬上拿走，但劉某又
放了約四天才拿走，伊並未同意劉某將槍、彈藏放伊租屋處，但
劉某硬要放在那裡等語（見二○九○七號偵卷第二十三、二十四
頁），亦否認渠對劉某擅自將槍彈置放其租屋處衣櫃內，係知情
而有允受代為藏放之犯罪故意。是原判決依憑上開供述證據，即
為不利於丁○○之認定，尚嫌速斷。觀諸蔣女於警詢供稱伊係九
十五年五月中旬，在金山酒店認識辛○○，劉某要伊不要上班，
伊要求一個月二十萬元代價，劉某同意，伊就於五月底辭職，自
中旬以後幾天，伊就將住處鑰匙交予劉某等語（見二○九○七號
偵卷第五頁背面），即原判決事實亦認定蔣女與辛○○係男女朋
友關係，且自劉某處取得相當金額生活費等情。則蔣女之生活費
既由劉某提供，且將其租屋處鑰匙交劉某持用，二人似有同居關
係，劉某亦因之得以自由出入該處，如果無誤，蔣女上開有利之
辯解，似非全無可採。而辛○○於第一審審理時以證人身分到庭
結證，亦稱作案槍、彈係己○○拿去丁○○住處，要求暫放，伊
沒有告訴蔣女，就自己做主同意，將之放在衣櫃內，事後告訴蔣
女，蔣女很生氣，要伊趕快拿走，伊表示係己○○暫時寄放，但
蔣女堅持不同意等語（見一審卷第二宗第二六五、二六六頁）。
凡此乃對丁○○有利之證據，原判決未加詳酌，並說明不足採之
理由，同有理由不備之違失。(七)、己○○於原審審理時以證人身
分到庭結證稱：辛○○曾在台中市味覺禪風餐廳及車上向伊談過
蔡佳璋欠伊債務之事，劉某係要伊代為向蔡某討債，並未要伊如
何對待蔡某。案發當天（九十五年五月二十九日）伊與甲○○持
槍原係想嚇嚇蔡某，因蔡某大叫，一時失控，才對其開槍，伊所
持槍、彈係先前自己留下的，甲○○所持槍、彈則係羅某向伊借
錢去購買，劉某不知當天伊與甲○○二人持槍去找蔡某。伊所以
在警詢供稱作案槍、彈係劉某交伊，要伊「做掉」蔡某，係因當
時心理害怕，且整件事情都是劉某所引起，故想將責任推給劉某
等語。而甲○○於原審審理時以證人身分具結供證，亦為大致相
同意旨之證述。另乙○○於原審以證人身分到庭結證，亦稱伊曾
在台中市味覺禪風餐廳與己○○、辛○○見面，劉某表示與蔡佳
璋有工程糾紛，但並未要伊等如何對付蔡某等語（見原審卷(一)第
二三一頁背面至第二三四頁、原審卷(二)第四十五頁至第四十七頁
、第五十頁背面）。以上係對辛○○有利之證據，原判決未予採
酌，復未說明不採之理由，同有判決理由不備之違法。(八)、己○
○於偵查中以證人身分到庭結證，已證實案發前於九十五年五月
中，曾搭乘庚○○駕駛之小客車，至升鴻營造有限公司（下稱升
鴻公司）察看現場，當時路過該公司，伊有請鄭某認該處。又稱
案發當天在庚○○住處，伊與甲○○換雨衣時，鄭某已知道其等
攜有二把手槍等語（見二○四八七號偵卷第一○六頁），而案發
當天係己○○、甲○○二人攜作案槍彈共乘Ｊ八九－五三一號機
車前往升鴻公司埋伏，將自外返回公司之蔡佳璋當場槍殺，其時
則由乙○○與庚○○二人駕駛小客車在台中縣清水鎮○○路甲南
橋下等候，與甫執行殺人之林、羅二人會合後，再由鄭某將該機
車接走等情，復為原判決認定之事實，並經乙○○於偵查中結證
屬實。參以庚○○於警詢坦承案發翌日，己○○告以前日晚上騎
該機車外出處理債務問題時，有開槍打到人，伊知道後就在半夜
將該作案之機車加以清洗，且為恐警方追查，乃於告知甲○○後
，將該機車賣掉等語（見二○四八七號偵卷第一三三頁背面、第
一三四頁）。則己○○、甲○○與乙○○就渠等持槍犯案之行徑
，似未對鄭某刻意隱瞞，而鄭某非但事前與己○○駕車前往升鴻
公司觀察現場，案發當日且與乙○○駕車接應持槍行兇之林、羅
二人，事後復將渠等作案之機車加以清洗、脫售，以免遭追查，
綜合上開跡證判斷，能否謂鄭某對於己○○、甲○○與乙○○本
件未經許可，持有槍彈，以及殺人犯行，事先全無認識，而毫無
助成他人犯罪，或與之共同犯罪之意思聯絡？尚非全無研酌餘地
。原審對上開不利之卷證，未加詳酌，遽認庚○○應為無罪之諭
知，復未於判決內說明不採之理由，非惟證據調查職責未盡，抑
且理由不備。以上，或係檢察官及辛○○、己○○、甲○○、乙
○○、丁○○與丙○○上訴意旨所指摘，或為本院得依職權調查
之事項，應認原判決關於乙○○共同殺人及辛○○、己○○、甲
○○、丁○○、丙○○、庚○○部分，俱有撤銷發回更審之原因
。
二、駁回（即乙○○未經許可，持有可發射子彈具有殺傷力改造
    槍、彈及戊○○）部分：
按刑事訴訟法第三百七十七條規定，上訴於第三審法院，非以判
決違背法令為理由，不得為之。是提起第三審上訴，應以原判決
違背法令為理由，係屬法定要件。如果上訴理由狀並未依據卷內
訴訟資料，具體指摘原判決不適用何種法則或如何適用不當，或
所指摘原判決違法情事，顯與法律規定得為第三審上訴理由之違
法情形，不相適合時，均應認其上訴為違背法律上之程式，予以
駁回。本件原審經審理結果，認為戊○○未經許可，寄藏可發射
子彈具有殺傷力改造手槍、子彈之犯行明確，第一審判決經比較
刑法新舊規定後，改判依想像競合犯從一重論處戊○○未經許可
，寄藏可發射子彈具有殺傷力改造手槍罪刑，為無不合，予以維
持，駁回戊○○之第二審上訴。已詳敘其調查、取捨證據之結果
及憑以認定該部分犯罪事實之心證理由。並就戊○○否認之供詞
及其所辯各語認非可採，予以論述。己○○於偵查中結證稱伊於
案發後數日，至文山路戊○○之公司外，向趙某取回該改造手槍
及子彈，伊當時有問是否已將子彈退出，趙某表示已退掉子彈等
語，則戊○○倘對辛○○先前指示其保管者，係屬具殺傷力之改
造槍彈乙節，事先並不知情，衡情應無主動將該手槍內子彈退出
之舉，且由己○○於取回槍、彈時，毫無隱晦，而就此詢問，加
以確認，亦足認渠等對於該槍、彈之交接授受，均無任何隱瞞。
是原判決引為戊○○不利之供證，其採證要無悖於經驗與論理法
則。亦不能以己○○就案發當日作案手槍內裝填子彈之數目，所
供與甲○○之供詞不儘相同之枝節事項，即否認己○○上開供證
之真實性。而依原判決確認之事實，該扣案之改造手槍於案發當
日，除由甲○○交予戊○○經手，予以寄藏外，嗣並經己○○向
趙某取回後，將之交乙○○保管，薛某又將之攜往丙○○住處二
樓藏放，迨至九十五年七月二十八日始經警查獲等情，且警方扣
押後，歷經偵查、審判程序，期間經手接觸該改造手槍者，當不
乏其人，則經鑑驗結果，其上縱未有趙某所留指印，亦不能認係
對渠有利之證據。原審未將該扣案改造手槍送請鑑驗其上指印，
而為無益之調查，亦無證據調查職責未盡之違法。是戊○○上訴
意旨以上情指摘原判決違背法令，核與法律規定得為第三審上訴
理由之違法情形，不相適合。趙某其餘上訴意旨，則係就屬原審
採證認事職權之行使及原判決已說明事項，徒憑己見，任意指摘
，且仍為單純事實之爭執，均不能認係適法之第三審上訴理由。
依上揭說明，戊○○之上訴違背法律上之程式，應予駁回。而乙
○○就原判決維持第一審關於渠未經許可，持有具殺傷力改造手
槍、子彈部分科刑之判決，駁回其在第二審之上訴，雖於法定期
間內一併提起第三審上訴（其上訴理由未聲明係對原判決之一部
為之，應認對其全部均提起上訴），然其理由並未依卷證資料，
就原判決此部分如何違背法令，為具體指摘，自不足以辨認原判
決此部分已具備違背法令之形式。是乙○○此部分上訴不合法律
上程式，亦應予駁回。
據上論結，應依刑事訴訟法第三百九十七條、第四百零一條、第
三百九十五條前段，判決如主文。
中　　華　　民　　國　九十六　年　 十二 　月　 十三 　日
                      最高法院刑事第七庭
                          審判長法官  張　淳　淙
                                法官  劉　介　民
                                法官  張　春　福
                                法官  蔡　彩　貞
                                法官  林　俊　益
      本件正本證明與原本無異
                                      書  記  官
中　　華　　民　　國　九十六　年　 十二 　月　 十四 　日
                                                Ａ
